臺灣高等法院民事判決　　　　　　　　　　　　　　九十二年度家上字第三二一號
　　上　訴　人　甲○○
　　訴訟代理人　章修璇律師
　　被　上訴人　乙○○
　　訴訟代理人　官朝永律師
右當事人間請求離婚等事件，上訴人對於中華民國九十二年八月二十五日臺灣臺北地
方法院九十一年度婚字第八六四號第一審判決提起上訴，本院於九十三年七月二十七
日言詞辯論終結，判決如下：
    主      文
上訴駁回。
第二審訴訟費用由上訴人負擔。
    事實及理由
一上訴人起訴主張兩造於七十七年間結婚迄今，婚後雖偶有爭執不合情事，惟生活尚
  稱平順。詎被上訴人自八十八年八月間，因購置住宅房舍之故而性情丕變，動輒無
  理取鬧。自八十九年四月間起情況日益惡化，被上訴人變本加厲每日爭吵開罵，如
  此疲勞轟炸方式之精神虐待，日復一日，令上訴人忍無可忍，幾近崩潰，其間被上
  訴人更不敬公婆，語多挑釁，令上訴人身處其中無法自處等情事，爰依民法第一千
  零五十二條第一項第三款、第二項之規定請求裁判離婚，聲明：
  (一)准上訴人與被上訴人離婚。
  (二)對於兩造所生未成年子女王伯安、王俐文權利義務之行使及負擔，均由上訴人任
    之。
  被上訴人則以上訴人稍有不順即拳腳相向，係家庭暴力之源，上訴人所稱其受有不
  堪同居之虐待云云，無足採，另上訴人有了外遇後，棄被上訴人及子女於不顧，兩
  造婚姻是否已生破綻而無回復之希望之判斷標準，不可由上訴人一方已喪失維持婚
  姻意欲之主觀面加以認定。是兩造間苟有難以維持婚姻之狀況，其事由應由上訴人
  一方負責，上訴人依民法第一千零五十二條第二項請求離婚亦無理由等語資為抗辯
  。
二本件原審對於上訴人之請求，判決上訴人敗訴，上訴人不服提起上訴，聲明：
  (一)原判決廢棄。
  (二)准上訴人與被上訴人離婚。
  (三)對於兩造所生未成年子女王伯安、王俐文權利義務之行使及負擔，均由上訴人任
    之。
  被上訴人聲明：上訴駁回。
三上訴人主張兩造於七十七年間（四月三日）結婚，夫妻關係現仍存續中，並育有未
  成年子女王伯安、王俐文之事實，業據上訴人提出
  承認，上訴人主張之上開事實堪信為真實。
四上訴人主張被上訴人自八十八年八月間，因購置住宅房舍之故而性情丕變，動輒無
  理取鬧。自八十九年四月間起情況日益惡化，被上訴人變本加厲每日爭吵開罵，如
  此疲勞轟炸方式之精神虐待，日復一日，令上訴人忍無可忍，幾近崩潰，其間被上
  訴人更不敬公婆，語多挑釁，令上訴人身處其中無法自處等情事，為被上訴人所否
  認，並以前詞置辯。是本件所應審究者為上訴人請求離婚有無理由，茲分述之：
  (一)按夫妻之一方，受他方不堪同居之虐待者，他方得向法院請求離婚，民法第一千
    零五十二條第一項第三款固定有明文。惟對於民法第一千零五十二條第一項第三
    款所謂不堪同居之虐待，係指予以身體上或精神上不可忍受之痛苦，致不堪繼續
    同居者而言，亦有最高法院二十三年上字第六七八號判例可資參照。
  (二)上訴人主張被上訴人自八十九年四月間起迄十月間止，超過半年之時間內，被告
    幾乎每晚找上訴人吵架，反覆抱怨，內容卻不外當年結婚喜宴之費用，夫家並未
    資助，初次購屋，公婆袖手旁觀，公婆從來未加善待；上訴人未能分擔家務；二
    次購屋時公婆及兄長借與之九百萬元未立即匯到；小孩管教方式等陳年舊帳或雞
    毛蒜皮瑣事。上訴人白天上班已極勞累，當時上訴人任職湖口，每日自行駕車往
    返，回家還必須忍受被上訴人上開精神折磨，直至翌日凌晨二、三點方肯罷休，
    如此無日無之，上訴人早已身心俱疲，無奈只得沈默以對。被上訴人不時以上訴
    人如不理會其吵鬧，即要帶兩名小孩去死等語相威脅，令上訴人心力交瘁等事實
    ，為被上訴人所否認，上訴人亦未能舉證證明，自不足採信。
  (三)上訴人另主張其於八十九年十月因鑑於長期之疲勞轟炸，個人之精神體力再難負
    荷，乃辭去原職，轉在臺北另行謀職，並懇求被上訴人勿再施此精神折磨，被上
    訴人每晚吵鬧情形，雖因此而有稍歇。惟每逢週五、週六之晚間，被上訴人必故
    態復萌，徹夜吵鬧斥罵，甚於九十年一月初，因上訴人不理會其無理取鬧，被上
    訴人竟使用大型鑰匙作武器攻擊上訴人，致上訴人面部及頸部受有撕裂傷。上訴
    人自忖婚姻至此地步，實已萬念俱灰，再度懇求被上訴人只要別再吵鬧折磨，只
    為求一絲喘息。詎被上訴人無視上訴人哀求，反改冷戰方式，逢週五即私將兩造
    所生未成年子女王伯安、王俐文攜同離家，不讓上訴人知悉子女去向，直至週日
    方行返回。上訴人既須擔憂幼女安全，又須承受天倫相聚橫遭剝奪之痛楚，錐心
    刺骨無法言喻，身心所受折磨，較諸以往，實有過之而無不及等情，雖據上訴人
    提出診斷證明書一件為證。惟被上訴人辯稱自上訴人與訴外人曾家瑜交往過密以
    來，上訴人幾乎天天藉口加班至半夜方返家，被上訴人提出質疑時，上訴人動輒
    以暴力相向，又上訴人與曾家瑜戀情，逐漸為上訴人任職公司同事所悉，成為同
    仁閒聊之對象，並引起該公司高層之重視，上訴人與曾家瑜乃分別離開該單位，
    但上訴人不知反省，仍經常至曾家瑜位於臺北市○○○路七０七號五樓之一住處
    同居，上訴人辭去原職自與被上訴人無關。被上訴人否認上訴人所稱被上訴人於
    九十年一月初以大型鑰匙作武器攻擊上訴人之事實，另上訴人幾乎天天半夜才回
    家，甚或外宿而徹夜不歸，小孩遍尋不著上訴人，因上訴人見到家裡電話號碼，
    一概不接，子女自週一至週五均無機會與上訴人相處，上訴人回家不是打就是
    ，全家籠罩於上訴人暴力威脅之下，故於假日帶小孩出去散心等語，並提出家庭
    暴力案件調查紀錄表、驗傷單等件為證。
  (四)證人即兩造所生未成年子女王伯安於原審到庭證稱：「我跟妹妹睡在三樓、爸爸
    跟媽媽睡在四樓，在我四年級時候有一段時間爸爸是睡在二樓，後來跟我們睡在
    三樓約半年」、「爸爸跟我們睡在三樓的那段期間他有跟我們說他會努力解決他
    跟媽媽的事情，請我們再忍耐一下。」等語（原審卷第六十三頁、第六十四頁）
    ，均不足證明上訴人受被上訴人不堪同居之身體或精神上虐待。
  (五)上訴人於本院聲請訊問證人王昕、蔡秀霞、葉景鴻，證人王昕於本院囑託臺灣臺
    北地方法院訊問時稱：「（你是否曾到北京與上訴人一家共同生活？如有，共同
    生活多久？這段期間兩造感情如何？）有。不到六個月。我媳婦性情奇怪，常常
    不高興睡到十二點才起床，因為我媳婦在大陸不用工作，兩造剛結婚的時候有段
    時間我媳婦即被上訴人要上班工作。」、「（被上訴人有否打、罵子女？）我沒
    有看過被上訴人打、罵小孩，我是事後看到王伯安身上有傷，王伯安沒有跟我說
    媽媽打他，但是王伯安有跟我太太說媽媽打他，：：」、「：：我們同意他離婚
    ，被上訴人很不高興，被上訴人一直問我，指責我為什麼同意我兒子和被上訴人
    離婚，當時我太太也在場。」、「被上訴人是否曾因九十年一月八日傷害上訴人
    之事而向證人道歉？）被上訴人不承認傷害我兒子，所以也沒有道歉。」、「（
    王伯安何時要求要到你們那裡住？你當時接王伯安回家住的情況如何？）我不記
    得日期：：我沒有問王伯安為何到我家住的原因。我懷疑被上訴人打小孩。但是
    小孩沒有跟我講。從我同意我兒子和被上訴人離婚，被上訴人就不准小孩到我家
    。：：因為我懷疑小孩是被被上訴人打受不了才打電話說要到我家住，：：王伯
    安說要到我家住，我才把小孩帶到我家住，因為我兒子當天出差，被上訴人打電
    話告訴我兒子說我把小孩搶走。」。
  (六)證人蔡秀霞證稱：「：：有天晚上我兒子出差，被上訴人發脾氣說要把二個小孩
    都帶回去：：」、「（你有沒有看過被上訴人如何管教小孩？被上訴人管教子女
    是否流於情緒化？心情不好會毒打女兒？）有。被上訴人很情緒化：：情緒不好
    的時候，就藉口小孩不乖就打小孩，打王伯安整個屁股、大腿瘀青、紫，被上訴
    人只會罵王俐文：：有一天禮拜天我們全家聚在一起，正準備吃飯，只看到被上
    訴人臉色很壞把王伯安帶到房間打，：：被上訴人打王伯安的原因是三天前的事
    情，是因為被上訴人帶王伯安去吃飯，店裡有漫畫，王伯安不吃飯在看漫畫書，
    被上訴人叫王伯安，王伯安動作慢一點，三天後，被上訴人爆發脾氣。」、「（
    你和被上訴人同住時他的起居作息是否正常？）不正常，：：被上訴人都睡到十
    二點才要起來：：被上訴人就是愛睡覺，：：司機抱怨說被上訴人愛睡覺。」、
    「被上訴人是否因傷害上訴人之事而向證人道歉？）有，被上訴人回來臺灣時，
    被上訴人打上訴人臉指甲刮傷我兒子：：後來我有向被上訴人求證，被上訴人有
    承認，說他那時候手上剛好拿鑰匙。」、「（王伯安是否曾主動要求到證人家住
    ？）王伯安五年級的時候，時間是在三月底到四月初我不記得那一天，王伯安打
    電話來我接的，王伯安說奶奶我想到你家住幾天：：被上訴人不開門，我去報警
    ，警察來了被上訴人也不開門，後來被上訴人有開門，被上訴人說王伯安不到我
    家了：：王伯安說他要到我家住：：」、「（證人是否曾勸被上訴人要為孩子著
    想，不要再吵鬧？如有，被上訴人反應如何？）有。我說大人吵架會影響小孩，
    但是被上訴人不理我，還說那是小孩的命。」，有王昕、蔡秀霞筆錄在卷可考（
    本院卷第七十四頁以下）。
  (七)另證人葉景鴻於本院囑託臺灣南投地方法院訊問時稱：「那時候八十九年我太太
    在我的公司上班，我與乙○○並不熟，只見過一、二次而已，我太太也只見過她
    一次，那陣子她常常打電話給我太太，說一些甲○○和她之間的事。」、「（每
    次通話時間約多久？）約半小時左右，那陣子每個禮拜都打一、二次電話來。」
    、「（通話內容為何？）說甲○○常常不回家，在外面有女人，我太太也沒有轉
    述很多，因為她個性不太喜歡管別人的閒事，只是勸他們要和好，因為乙○○翻
    來覆去講的內容都差不多，雖然不是我接的電話但我也覺得很厭煩。只有一次乙
    ○○打電話找我，乙○○說有發現甲○○身上有傷痕，我說可能我們去做氣療、
    刮沙（痧）留下的痕跡，但乙○○不相信，她說會不會甲○○壓力太大，想要自
    殺，我跟她說應該不會。其他的她都是打給我太太。」亦有葉景鴻筆錄在卷可參
    （本院卷第一○八頁、第一○九頁）
  (八)然王昕、蔡秀霞為上訴人之父母（原審第二十一頁之
    頁、第七十九頁），為上訴人至親者，再參以王昕所稱：「我說因為你們吵架要
    離婚，所以我說離了算了，我們（指王昕、蔡秀霞）同意他離婚：：」，足證王
    昕、蔡秀霞就兩造婚姻處理態度持與上訴人相同之看法，則王昕、蔡秀霞上開證
    言自有偏頗而無足採。況縱王昕、蔡秀霞上開證言無偏頗之情形，其等證言內容
    「指責我為什麼同意我兒子和被上訴人離婚。」、「被上訴人都睡到十二點才要
    起來：：被上訴人就是愛睡覺。」等，均不足構成上訴人受被上訴人不堪同居之
    虐待。至被上訴人教養子女態度問題，縱如上訴人、王昕、蔡秀霞所述，亦係被
    上訴人是否適合行使權利之問題（民法第一千零五十五條之三參照），非被上訴
    人管教子女態度不如上訴人意，上訴人即受有不堪同居之虐待。另葉景鴻上開證
    言，依葉景鴻所稱「，那陣子她常常打電話給我太太，說一些甲○○和她之間的
    事。」、「其他的她都是打給我太太。」，係葉景鴻耳聞於其妻之轉述或告知，
    按證人對於待證事實之陳述，如非親自在場聞見，而係耳聞於他人之轉述或告知
    ，亦即所謂傳聞證據者，此項證詞缺乏證據力，尚難輕易採信，是葉景鴻證言係
    傳聞證據之部分，缺乏證據力，自無足採。至葉景鴻稱：「只有一次乙○○打電
    話找我，乙○○說有發現甲○○身上有傷痕，我說可能我們去做氣療、刮沙（痧
    ）留下的痕跡，但乙○○不相信，她說會不會甲○○壓力太大，想要自殺，我跟
    她說應該不會。」部分，亦僅係被上訴人擔心上訴人工作壓力問題，就教於上訴
    人之朋友葉景鴻（本院卷第四十七頁－上訴人自認葉景鴻係上訴人朋友），該證
    言仍不能證明上訴人受不堪同居之虐待。再上訴人稱被上訴人打電話予葉景鴻夫
    妻，「通話時間非常久，形同疲勞轟炸，毫不考慮受話者之感受。」云云（本院
    卷第四十七頁），縱屬實在，疲勞轟炸之對象係葉景鴻夫妻，非上訴人，且葉景
    鴻之妻受話時願意與被上訴人在電話中聊天，「每次通話時間約半小時左右」（
    本院卷第一○八頁），顯葉景鴻之妻願與被上訴人聊天，否則當以委婉語氣予以
    拒絕，以葉景鴻之妻與被上訴人每週一、二次電話聊天，每次約半小時，「形同
    疲勞轟炸」亦係上訴人臆測之詞，葉景鴻證言亦不能證明上訴人受有不堪同居之
    虐待。
  (九)上訴人另依民法第一千零五十二條第二項規定訴請離婚，然按依民法第一千零五
    十二條第二項規定：「有前項以外之重大事由，難以維持婚姻者，夫妻之一方得
    請求離婚。但其事由應由夫妻之一方負責者，僅他方得請求離婚」。依該條文意
    旨觀之，必構成離婚之重大事由，有可歸責於夫妻之一方，始得由無責任之他方
    請求離婚。即該條第二項但書規定難以維持婚姻之重大事由應由夫妻之一方負責
    者，僅他方得離婚，係為公允而設，故以維持婚姻之重大事由，夫妻雙方均須負
    責時，應比較衡量雙方之有責程度，僅責任較輕之一方，得向責任較重大之他方
    請求離婚。被上訴人就兩造自九十年三月起分居迄今之事實，並不否認，惟辯稱
    自上訴人與曾家瑜交往後，幾乎天天半夜方返家，被上訴人質疑時，上訴人動輒
    以暴力相向，被上訴人且於九十年七月十八日在曾家瑜住處查獲上訴人與曾家瑜
    等語，並提出家庭暴力案件調查紀錄表、驗傷單、臺灣臺北地方法院檢察署起訴
    書等件為證。
  (十)證人即兩造所生未成年子女王伯安於原審到庭證稱：「父親有打母親，父親會把
    母親摔到牆壁，因為我爸爸有外遇，無緣無故會打母親。」、「原本他們在講事
    情，爸爸就打媽媽，有時候我在門外，有時候聽到樓上有打架的聲音，我才上去
    。」、「有一次我到二樓看到父親將母親的手扭到背後推到床上用手打腰的側面
    ，為何發生我不知道，我沒有勸過爸爸不要打媽媽，我不敢講。」「爸爸打媽媽
    的次數就很多，我們會替媽媽抱不平，但我們不敢講。」等語、證人即兩造所生
    未成年子女王俐文到庭證稱：「有一次過年我們回爺爺家過年，爸爸要去停車，
    媽媽堅持要跟他去停車，爸爸覺得煩，就不去爺爺家，回到家的一樓，爸爸把媽
    媽壓在沙發上叫我們上樓，媽媽很生氣說敢作敢當，叫我們下樓看，看他打媽媽
    ，用拳頭打媽媽的背。」等語（原審卷第六十一頁以下），查王伯安係七十八年
    十一月三十日生，王俐文係八十一年十二月二十二日（原審卷第二十二頁、第六
    十一頁、第六十四頁），於原審作證時之九十二年二月十二日已滿十三歲、十一
    歲，對其父母間發生之事自有自己之判斷，上開證言應屬實在而可採，上訴人徒
    以王伯安、王俐文對上訴人有厭惡及敵對之心理狀態，且因父母分居長期與被上
    訴人居住，更難排除渠等之證詞有被事先灌輸教導之可能，王伯安、王俐文證言
    偏袒云云，自無足採。
  (十一)上訴人否認與訴外人曾家瑜通姦之事實，查該刑事案件嗣經被上訴人撤回告訴判
    決公訴不受理，無實體認定之刑事判決，然上訴人於刑事案件警局訊問時自承「
    有的（指毆打被上訴人之事），當時我有把她（指被上訴人）壓在沙發上，且以
    手打她兩巴掌而已。當時她有反抗。」、「沒有（指與曾家瑜同居），我與曾家
    瑜是舊同事的關係，適逢曾小姐從美國工作返國，而我到她住處去找她聊天直到
    深夜，所以才就近在客屋（房）休息，沒有與她有何曖昧關係。」、「（警方於
    九十年七月十八日凌晨一時三十分許，經你妻子乙○○請求至臺北市松山區○○
    ○路七○七號五樓之一屋內，衣著為何？）當時我已經在睡覺了，所以當我著內
    衣及四角短褲在客房內休息。」，已據本院調閱臺灣臺北地方法院九十年度易字
    第一六一六號刑事卷宗審閱警局筆錄屬實（警局筆錄影本見本院宣判筆錄前所附
    ）。足證上訴人於與被上訴人婚姻關係存續中時，在曾家瑜住處臺北市○○○路
    七○七號五樓之一與上訴人居住之臺北市○○○路○段二五○巷十一號三樓之二
    ，近在咫尺之情形下，仍在深夜宿於其他女子住處，尤有進者，被上訴人與警至
    現場時，上訴人於自己理虧之情形下，且將被上訴人壓在沙發上，且打被上訴人
    二巴掌，以被上訴人立場言，情何以堪，被上訴人據此懷疑上訴人對婚姻之忠誠
    度，其來有自，堪認本件兩造婚姻縱有重大不能維持之事由，應由上訴人負大部
    分責任，即本件縱有不能維持婚姻之重大事由，比較衡量兩造之有責程度，上訴
    人屬責任較重之一方，再上開王昕、蔡秀霞、葉景鴻之證言，亦不能證明上訴人
    係屬責任較輕之一方，依前開說明，上訴人仍不得據民法第一千零五十二條之規
    定據以請求離婚。
五綜上所述，上訴人依民法第一千零五十二條第一項第三款、第二項之規定，請求離
  婚，於法無據，不應准許。其請求離婚之訴既經駁回，主張兩造所生未成年子女王
  伯安、王俐文權利義務之行使及負擔，均由其任之，自不應准許。原審為上訴人敗
  訴之判決，核無不合。上訴意旨指摘原判決不當，求予廢棄改判，為無理由，應予
  駁回。
六本件因事證已臻明確，兩造其餘攻擊、防禦方法及所為之立證，與判決之結果不生
  若何影響，無庸再逐一予以論究，合併敘明。
據上論結，本件上訴為無理由，依民事訴訟法第四百四十九條第一項、第七十八條判
決如主文。
中　　　華　　　民　　　國　　九十三　　年　　　八　　　月　　　十　　　日
                              民事第一庭
                                  審判長法  官  尤  豐  彥
                                        法  官  陳  金  圍
                                        法  官  湯  美  玉
正本係照原本作成。
如不服本判決，應於收受送達後二十日內向本院提出上訴書狀，其未表明上訴理由者
，應於提出上訴後二十日內向本院補提理由書狀（均須按他造當事人之人數附繕本）
上訴時應提出委任律師或具有律師資格之人之委任狀；委任有律師資格者，另應附具
律師資格證書及釋明委任人與受任人有民事訴訟法第四百六十六條之一第一項但書或
第二項（詳附註）所定關係之釋明文書影本。
中　　　華　　　民　　　國　　九十三　　年　　　八　　　月　　 十二 　　日
                                        書記官  賴  淑  真
附註：
民事訴訟法第四百六十六條之一（第一項、第二項）：
對於第二審判決上訴，上訴人應委任律師為訴訟代理人。但上訴人或其他法定代理人
具有律師資格者，不在此限。
上訴人之配偶、三親等內之血親、二親等內之姻親，或上訴人為法人、中央或地方機
關時，其所屬專任人員具有律師資格並經法院認為適當者，亦得為第三審訴訟代理人
。
